臺灣屏東地方法院民事判決　　　　　　　　94年度訴字第99號
原　　　告　臺灣土地銀行股份有限公司
法定代理人　乙○○
訴訟代理人　己○○
　　　　　　庚○○
　　　　　　戊○○
　　　　　　甲○○
被　　　告　丁○○
訴訟代理人　林朋助律師
上列當事人間請求清償借款事件，本院於民國94年10月19日言詞
辯論終結，判決如下：
    主      文
原告之訴駁回。
訴訟費用由原告負擔。
    事實及理由
一、原告主張：訴外人新長宏農業科技有限公司（下稱新長宏公
    司）於民國92年10月1 日邀同被告丁○○及訴外人曾雪嬌、
    丙○○擔任連帶保證人向原告借款新台幣（下同）5,000,00
    0 元（下稱系爭借款），並約定借款期間自92年10月1 日起
    至107 年10月1 日止，借款利率為百分之3 點5 ，以月計算
    還款週期，前2 年按月繳息計付利息，自第3 年起本金按月
    平均攤還，利息按借款餘額計付，如未依約履行，即喪失期
    限利益，債務視為全部到期，其逾期6 個月以內者，按約定
    利率之百分之10，逾期超過6 個月者，按約定利率之百分之
    20計付違約金。詎訴外人新長宏公司即借款人繳款至自93
    年5 月1 日起即逾期未繳，並未開始償還本金，至今尚積欠
    上開借款本金5,000,000 元，經原告屢次催討均置之不理，
    為此，本於連帶保證之法律關係，訴請被告應給付原告
    5,000, 000元，即自93年5 月1 日起至清償日止，按年息百
    分之3 點5 計算之利息，暨自民國93年6 月2 日起至清償日
    止，逾期在6 個月以內者，按上開利率之百分之10，逾期超
    過6 個月者，按上開利率之百分之20計算之違約金等語。對
    於被告所為之抗辯，則稱：保證契約不以要式為必要，對保
    僅為避免舞弊，並非成立要件，並銀行辦理對保都有一定之
    程序，不可能會拿空白借據給被告簽名，況訴外人辛○○僅
    是拿空白表格讓被告填寫個人資料，而非借據，且被告大學
    畢業並在公家機關任職10年以上，對於在文件上簽名的法律
    效果，應知之甚詳，對文件之內容均應有認識，今竟辯稱不
    知是何文件，顯係卸責之詞。此外，訴外人新長宏公司起初
    向原告申請之貸款金額為7,500,000 元，訴外人辛○○邀同
    被告擔任連帶保證人時，即已告知被告借貸之金額為
    7,500,000 元，被告不可因訴外人新長宏公司僅提供價值
    6,241,000 元之擔保品，故上開借款需分為5,000,000 元及
    2,500,000 元2 筆方能貸與訴外人新長宏公司，致需在原已
    簽立之借據外，再簽立系爭借據等情，而否認對系爭借款之
    連帶保證責任。此外，被告既已在系爭借據上簽名擔任連帶
    保證人，自應受契約之拘束，並無主張欠缺成立契約合意之
    理由，至多僅為意思表示錯誤之問題而已，惟依據民法第90
    條之規定，撤銷權亦已消滅等語。
二、被告則以：原告起初稱本件之請求權基礎為共同借貸之法律
    關係，後來卻改稱以保證之法律關係請求，已構成訴之變更
    ，伊不同意上開變更，原告訴之變更顯不合法。其次，伊因
    訴外人辛○○即訴外人新長宏公司負責人曾雪嬌之夫之請託
    ，僅為訴外人新長宏公司向原告所為之1,000,000 元借款擔
    任保證人，並未擔任系爭借款之保證人，故伊僅於93年9 月
    3 日為上開1,000, 000元借款至原告潮州分行對保1 次，但
    系爭借款之對保日期卻為93年9 月23日，顯然伊並未辦理系
    爭借款之對保手續，況銀行人員並未對伊提及保證之金額為
    何，致其對系爭借據之內容缺乏認識，且伊雖對於系爭借據
    上之簽名不爭執，但於簽名時，系爭借據其餘部分均為空白
    ，無任何記載，當時係訴外人辛○○持空白之借據至伊服務
    單位以伊前次就上開1,000,000 借款擔任連帶保證人所簽立
    之借據有問題為由，要求伊補簽名，方在系爭借據上簽名。
    從而，雙方對於系爭連帶保證契約必要之點之意思表示並不
    合致，故系爭契約對被告尚未成立、生效。此外，縱使系爭
    連帶保證契約有效，然系爭借款並未到期，亦無契約所約定
    之全部到期情事，是原告訴請伊負連帶保證人之清償責任顯
    無理由等語，資為抗辯。並聲明：如主文所示。
三、兩造不爭執事項：
（一）系爭借據連帶保證人欄及面晤確認簽章欄被告「丁○○」
      簽名均為真正。
（二）被告於系爭事件前曾另就訴外人曾雪嬌等向原告借款1,00
      0,000 元擔任連帶保證人。
四、兩造爭執事項：（一）本件原告所為是否構成訴之變更？如
    是，變更是否合法？（二）被告於系爭借據簽名時，該文件
    記載是否已經完備？被告就系爭文件的內容有無認識？茲析
    述本院見解如下：
（一）按訴訟標的有無變更，應以當事人、訴訟標的及訴之聲明
      3 者是否均屬相同為識別之標準。本件原告原起訴請求「
      被告應連帶給付原告5,000,000 元，.... 」 ，嗣於言詞
      辯論終結前減縮聲明為「被告應給付原告5,000,000 元，
      .... 」 ，等語，揆諸首揭說明，應屬訴之變更無訛，惟
      原告上開所為訴之變更，顯係基於同一基礎事實，況僅在
      減縮應受判決事項之聲明，且無甚礙被告之防禦與訴訟之
      終結，核與民事訴訟法第255 條第1 項但書第2 、3 、7
      款規定相符，應予准許。至原告雖於94年5 月23日所提民
      事補呈起訴書聲請狀原因事實欄中主張「被告緣借款人新
      長宏公司之連帶保證人丁○○於92年10月1 日與借款人共
      同開立借據向原告借款5,000,000 元」等語，然由上開書
      狀之整體文義觀之，可見原告仍是主張被告係以放棄先訴
      抗辯權之連帶保證人身分需對系爭借款負償還之責，故原
      告於94年6 月2 日本院言詞辯論其日明確敘明為「本於保
      證之法律關係請求」等語之行為，非屬訴之變更，被告抗
      辯原告此部分之訴之變更不合法，顯屬誤會，尚難採信。
（二）本件被告辯稱：雖對於系爭借據上之簽名不爭執，但於簽
      名時，系爭借據其餘部分均為空白，無任何記載等語。經
      查，原告於本院94年10月19日言詞辯論期日已自承：「借
      款金額有可能不會先寫。通常是先在借據上簽名。」、「
      申請人先提出借款申請書，...... ， 如果是連帶保證人
      ，會先確定是否願意擔任連帶保證人意思並對保，簽完後
      ，於撥款當天，再在借據上寫貸款金額才撥款。」、「撥
      款當天請主債務人填寫金額，... ，，借據正面所載曾雪
      嬌、新長宏農業科技有限公司及金額500 萬元是放款當天
      曾雪嬌寫的，其他借款日期及利率是我們寫的。當天保證
      人（即被告）是沒有去」等語（見本院卷宗第186 頁），
      核與證人戊○○即原告之外勤專員於94年6 月14日到庭結
      證所稱：「在面晤確認簽章欄及借款人連帶保證人簽名欄
      所載該半頁約Ａ４大小的範圍的部分，是在對保的時候就
      要完成，至於前面借據部分都是空白」等語大致相符（見
      本院卷宗第85頁），是以系爭借據於被告對保簽章時，借
      款金額欄部分尚屬空白，故系爭借據於被告簽名時記載並
      不完備一事，堪予採信。被告另陳稱：對系爭借據之保證
      金額無認識等語，既為原告所否認，並主張訴外人辛○○
      請被告擔任連帶保證人時，即已告知被告借貸之金額等語
      ，即依據民事訴訟法第277 條前段之規定，應由原告就被
      告於簽名時就系爭借據內容有認識一事，負舉證之責，經
      查，雖證人戊○○曾證稱：「大部分之保證人，大概應該
      知道他要保之金額，正常的時候，我們也會告訴保證人借
      款人申請借款上限之金額」、「我們都會在對保的同時告
      知借貸之申請金額」等語，然同日證人戊○○於為上開證
      述前，已先證稱：「一般擔任保證人，借款人都會向他聲
      明，我們只會審查形式上他們所提出之文件以及確認是不
      是他本人，我們不會主動過問其他問題」等語（見本院卷
      宗第85頁至第86頁），兩相對照，前後顯有矛盾之處，是
      難以由證人戊○○上開證詞得出被告就系爭借據的金額部
      分於對保時即有認識之結論，況證人辛○○亦於94年6 月
      28 日 本院言詞辯論期日到庭結證稱：「當時只是請他幫
      公司保證一下，至於當初有無告訴他所貸款多少錢，我忘
      記了」、「被告沒有問過我要貸多少，要做什麼用」等語
      綦詳（見本院卷宗第101 頁、第103 頁），顯見證人辛○○亦未告知被告其所連帶保證之借款金額之數額，且由證
      人丙○○於94年6 月28日本院言詞辯論期日到庭結證所稱
      ：「辛○○要我做保證人，做過2 次」、「二次都是擔任
      新長宏公司的保證人」、「（保證多少金額？）他沒拿給
      我看，我不清楚」、「（你去銀行時，銀行行員有無告訴
      你借貸的金額是多少？）都沒有。」等語，亦可知同在系
      爭借據上簽名之連帶保證人丙○○亦未經證人辛○○或原
      告告知系爭連帶保證即借款之數額。從而，原告主張：被
      告對系爭借據之連帶保證即借款金額有認識等語，應屬無
      據，尚難採信。綜上，被告就系爭借據的內容包含借款金
      額並無認識，且於被告簽名時，系爭借據之記載尚未完備
      。
五、次按當事人意思表示一致者，無論其為明示或默示，契約即
    為成立。當事人對於必要之點，意思一致，而對於非必要之
    點，未經表示者，推定其契約為成立，關於該非必要之點，
    當事人意思不一致時，法院應依其事件之性質定之，民法第
    153 條定有明文，簡而言之，契約之成立需以當事人間就必
    要之點意思一致為要件，茲所謂「必要之點」，在連帶保證
    契約應包含連帶保證之金額在內，故契約當事人若對連帶保
    證之金額即連帶保證契約之必要之點意思表示不一致時，其
    契約自不成立。本件原告雖主張被告應就訴外人新長宏公司
    向原告所為之系爭5,000,000 元借款負連帶保證人責任等語
    ，惟被告陳稱：其對系爭借據之內容即借款金額部分缺乏認
    識，致雙方對於系爭連帶保證契約之必要之點意思表示並不
    合致，故系爭契約對被告尚未成立、生效等語，則系爭契約
    已成立、生效等情係對原告有利之事實，依據民事訴訟法第
    277 條前段之規定，自應由原告負舉證之責。經查，被告就
    系爭借據的內容包含借款金額部分並無認識，已如前述，自
    應就等同於系爭借款金額之連帶保證金額亦無認識，雖原告
    另主張因為借款人提供之擔保品僅能借5,000, 000元，其他
    2,500,000 元要由借款人去找保證人保證，所以理論上認為
    保證人應該知道要保證多少借款等語，並提出系爭借據為證
    及主張證人辛○○之證言可以證明，然如前段所述，系爭借
    據於被告簽名時除簽名欄外均屬空白，並未記載借款金額即
    保證之金額為何，是難以持系爭借據證明兩造就系爭連帶保
    證契約之必要之點即系爭連帶保證金額已達成合意，況證人
    辛○○僅證稱：「當時只是請他幫公司保證一下，至於當初
    有無告訴他所貸款多少錢，我忘記了」、「被告沒有問過我
    要貸多少，要做什麼用」等語（見本院卷宗第101 頁、第
    103 頁），並未證述被告確實已經知道系爭連帶保證金額之
    數額，亦難據此為原告有利之認定，且原告雖再主張：被告
    大學畢業並在公家機關任職10年以上，對於在文件上簽名的
    法律效果，應知之甚詳，對文件之內容均應有認識，今竟辯
    稱不知是何文件，顯係卸責之詞等語，然原告此部分僅由被
    告之學歷及所從事之工作遽然推測原告對於系爭連帶保證之
    金額應有認識，方在系爭借據簽字一事，有違論理法則，是
    顯難在無其他佐證之情形下，認定原告上開之推論為適當。
    此外，原告復未提出任何其他積極證據以實其說，依前揭說
    明，即應由原告負客觀上之舉證責任，是原告此部分之主張
    並不足採。綜上，系爭連帶保證契約因兩造就必要之點並未
    合致而未成立，是被告無庸就訴外人新長宏公司向原告所為
    之系爭5,000,000元借款負連帶保證人責任。
六、雖原告另主張被告已在系爭借據上簽名擔任連帶保證人，自
    應受契約之拘束，並無主張欠缺成立契約合意之理由，至多
    僅為意思表示錯誤之問題而已，惟依據民法第90條之規定，
    撤銷權亦已消滅等語。然系爭保證契約係因兩造就必要之點
    並未合致而未成立，已如前述，則未成立之系爭保證契約並
    無從拘束被告，且被告既未主張以錯誤為理由撤銷其意思表
    示，更無庸討論撤銷權是否消滅之問題，原告此部分所述，
    顯有誤會，尚難採信。
七、綜上所述，系爭連帶保證契約既因原告與被告之間就保證契
    約之必要之點即保證金額部分並未合致，而未成立，是原告
    自無從依據系爭保證契約請求被告應就訴外人新長宏公司向
    原告所為之系爭5,000,000 元借款負連帶保證人責任，從而
    ，原告訴請被告應給付原告5,000,000 元，即自93年5 月1
    日起至清償日止，按年息百分之3 點5 計算之利息，暨自民
    國93年6 月2 日起至清償日止，逾期在6 個月以內者，按上
    開利率之百分之10，逾期超過6 個月者，按上開利率之百分
    之20計算之違約金，為無理由，應予駁回。
八、本件事證已臻明確，兩造其餘攻擊防禦方法及舉證，核與本
    件判決結果無影響，爰不一一加以論列，附此敘明。
據上論結，本件原告之訴為無理由，依民事訴訟法第78條，判決
如主文。
中　　華　　民　　國　　94　　年　　11　　月　　2 　　日
                  民事第二庭    審判長  阮世賢
                                法  官  林孟和
                                法　官　葉力旗
正本係照原本作成。
如不服本判決，應於送達後20日內，向本院提出上訴狀。
                                書記官　謝天祥
中　　華　　民　　國　　94　　年　　11　　月　　2 　　日
